【裁判字號】    89,易,1304
【裁判日期】    900118
【裁判案由】    公共危險
【裁判全文】
臺灣臺北地方法院刑事判決                        八十九年度易字第一三四號
    公  訴  人  臺灣臺北地方法院檢察署檢察官
    被      告  丁○○
    選任辯護人  黃旭田律師
                陳介之律師
右列被告因公共危險案件，經檢察官聲請簡易判決處刑（八十八年度偵字第八一七二
號、第二三三三一號），本院台北簡易庭認應適用通常程序，移由本院審理，本院判
決如左：
    主  文
丁○○無罪。
    理  由
一、公訴意旨略以：被告丁○○與其姊陳昭君租住在臺北市○○區○○路二段一八一
    巷十七號三樓（係以陳昭君之前任男友曾能瑩之名義向屋主己○○承租），於民
    國八十七年十月十一日傍晚，被告在廚房內以鍋具置於瓦斯爐上點火烹炒麵類食
    物，同日下午六時十分許，被告臨時有事外出，其出門前應將爐火關滅，詎應注
    意並能注意，惟其於匆忙間竟疏未注意熄滅爐火，即逕自出門赴約，致該鍋具在
    爐火上燜燒，旋即引起火災，燒燬上開現供人使用之住宅，並延燒波及同址四樓
    壬○○所有房屋之後陽臺，經消防人員據報前往搶救，始於同日下午七時三十七
    分許，將火勢撲滅。因認被告涉有刑法第一百七十三條第二項之失火燒燬現供人
    使用之住宅罪嫌。
二、惟按犯罪事實應依證據認定之，無證據不得推定其犯罪事實；又不能證明被告犯
    罪者，應諭知無罪之判決，刑事訴訟法第一百五十四條、第三百零一條第一項分
    別定有明文。而認定犯罪事實，所憑之證據，雖不以直接證據為限，間接證據亦
    包括在內，然無論直接或間接證據，其為訴訟上之證明，須於通常一般之人均不
    致於有所懷疑，而得確信其為真實之程度者，始得據之為有罪之認定，倘其證明
    尚未達到此一程度，而有合理性懷疑之存在時，即無從為有罪之認定，最高法院
    著有七十六年台上字第四九八六號判例可資參照。經核，公訴人認被告涉有右揭
    罪嫌，無非係以本件火災現場顯示，火勢係由三樓廚房往四周延燒，而廚房之排
    油煙機下方之瓦斯爐具等物品，又以靠上半部受燒損嚴重，其起火處應係位於廚
    房瓦斯爐附近；另消防人員據報至現場搶救時，發現起火點係在三樓後側廚房，
    火舌並向四樓遮雨棚延燒，消防人員進入起火點之三樓廚房後，發現瓦斯桶及瓦
    斯爐之開關均係打開狀態，立即將之關緊等情，業據證人即臺北市政府消防局火
    災調查科隊員辛○○及原在消防局金華分隊任職巡佐之庚○○證述綦詳，並有火
    災原因調查報告書、火災出動觀察紀錄及現場圖等影本及現場照片附卷可稽，另
    據告訴人壬○○及證人甲○○、戊○○分別於警訊時及偵查中證陳甚明，則本件
    火災係因使用爐具不慎所致，堪可認定，而據被告丁○○所述，火災前僅其一人
    在屋內，別無他人，其離開房屋不久即發生火災，顯然在火災前使用爐具者即係
    被告，則其離開前未將爐火關滅致生火災，其有過失至為灼然，所辯核係飾詞卸
    責，不足採信等語為其主要論據。
三、訊據被告丁○○堅決否認右揭犯行，辯稱：伊於案發當日下午六點十五分與友人
    張素貞、林一貞外出之目的即為用餐，並無在家中使用廚房烹煮食物之必要，而
    依案發當天進入現場之消防隊員辛○○、庚○○、戊○○、范鍵靈之證詞及辛○○當天在現場拍得照片可知，四樓住戶甲○○所拍照片瓦斯爐上之炒菜鍋，乃事
    後清理時所擺置，且證人庚○○於偵查中稱：到現場時並無很強烈的燒焦味，於
    本院審理時稱：瓦斯爐我真的不記得了，因此本件是否為使用瓦斯爐煮麵而引起
    火災，根本有疑。退步言之，同住於系爭房屋者非伊一人，伊於事發當日下午六
    點十五分離開現場，而接獲報案時間為下午七點十八分，此相距近一個小時的時
    間，是否另有他人進出現場並有任何使用廚房之動作，並未查明，況另房客乙○○小姐於案發後，馬上託人辦理與被告間租賃契約解約事宜，本件訴訟進行中又
    久傳不至，其中原委，殊值探究。再本案失火之房屋屋齡已達三、四十年，其電
    線配置甚為老舊，且不符安全規格，事發後，被告之姐陳昭君曾應消防局要求，
    將抽油煙機電源線交消防局檢驗，惟遍查偵查筆錄，並無此電源線之檢測報告書
    ，而電壓不穩定致電線走火，現場應不會有濃重之燒焦味，與本案現場相符，所
    以不應排除有電線走火導致失火之可能等語。
四、經查，被告丁○○租住之台北市○○區○○路二段一八一巷十七號三樓，曾於八
    十七年十月十一日傍晚發生火災，並延燒波及同址四樓壬○○所有房屋之後陽臺
    ，嗣經消防人員據報前往搶救，於同日下午七時三十七分許，將火勢撲滅等情，
    固據證人即台北市政府消防局火災調查科隊員辛○○、前往搶救之原任職台北市
    政府消防局金華分隊巡佐庚○○、告訴人壬○○、證人即四樓住戶甲○○、三樓
    屋主之父戊○○分別於檢警偵訊時證述屬實，並有台北市政府消防局八十八年二
    月五日北市消調字第八八二○二九三九○○號函附之該局火災原因調查報告書影
    本（含火災出動觀察紀錄、現場圖、現場照片等）附卷可稽（參見八十八年度偵
    字第八一七二號卷《下稱偵卷》第十一頁至第三十九頁），堪信屬實。然：
（一）本案火災發生之原因究竟為何？是否為「被告在廚房內以鍋具置於瓦斯爐上點
      火烹炒麵類食物」所引起？前開「火災原因調查報告書」僅就起火戶研判為台
      北市○○區○○路二段一八一巷十七號三樓、起火處研判為廚房瓦斯爐附近，
      但於起火原因則無法研判，並於結論欄記載：「台北市○○區○○路二段一八
      一巷十七號三樓建築物火災案，因現場起火處附近部份物品已遭關係人移動及
      清除，故其起火原因無法研判」等語在卷（參見偵卷第十四頁背面），而負責
      鑑定並製作前開火災原因調查報告書之證人辛○○於偵查及本院審理時，並一
      再證稱：無法研判該火災之起火原因等語（參見偵卷第七十三頁、第七十四頁
      及本院八十九年八月十五日筆錄），自不能據此為不利於被告之認定。又本案
      火災發生時，告訴人壬○○（四樓屋主）並不在現場，係其四樓房客甲○○告
      知有火災發生，認係被告引起而提出告訴（參見偵卷第九頁、第十頁、第六十
      一頁其於警訊及偵查中之指訴）；證人戊○○（三樓屋主之父）亦不在現場，
      係二樓住戶丙○○通知有火災發生，於消防隊員將火勢撲滅後始到現場參與清
      理積水之工作（參見偵卷第二十二頁、第五十二頁、第六十一頁、第六十六頁
      及本院八十九年十月二十四日筆錄第三頁、第四頁其於警訊、偵查及本院審理
      中之證詞）；即證人甲○○、丙○○二人亦均不在現場，甲○○稱其於火災發
      生後當天僅至其租住之四樓查看，第二天、第三天始至三樓查看，並於第三天
      拍照存證（參見偵卷第五十頁、第五十一頁及本院八十九年十二月十二日筆錄
      第三頁至第七頁其警訊及本院審理時之證詞），丙○○稱其於火勢撲滅後有參
      與清理積水，但不記得是當天或第二天（參見本院八十九年十二月八日筆錄）
      。是前開四人就本案火災發生之「原因」均無親自見聞，徒憑聽聞「鄰居說」
      進而有所指稱或證述，自不足作為本件火災發生原因之證據；而所謂烹煮食物
      之「鍋具」置於瓦斯爐上一節，渠等無非係以證人甲○○於火災發生後第三日
      （即八十九年十二月十三日，參見前開甲○○於警訊及本院審理時所為證述）
      所拍照片為據，然該照片與證人即前開鑑定並製作火災原因調查報告書之辛○○於火災當天所拍照片，明顯不同（參見外放之甲○○所拍照片及辛○○於本
      院八十九年九月二十六日庭提之編號六、七、十六、十七之照片《即偵卷第第
      三十一、三十二、三十六及三十七頁之火災原因調查報告書內所附照片》），
      是以證人辛○○提出之照片係火災發生當天所拍，並參照當天帶隊救火之原任
      職台北市政府消防局金華分隊巡佐庚○○（見本院八十九年十一月二十一日筆
      錄第二頁）、參與清理積水之證人丙○○（見本院八十九年十二月八日筆錄）
      、范鍵靈（見本院八月三十一日筆錄第三頁至第五頁）於本院審理時證述內容
      觀之，自應以火場鑑識人員辛○○於火災當天所拍照片，並無烹煮食物之鍋具
      置於瓦斯爐上等情為可信，不能以證人甲○○於火災發生後第三天所拍照片為
      據，遽認當時瓦斯爐上置有鍋具等情可採，渠等依此推論「被告在廚房內以鍋
      具置於瓦斯爐上點火烹炒麵類食物」而引起火災云云，亦不可信。
（二）又前開火災原因調查報告書所附之「火災出動觀察紀錄」，係當時帶隊救火之
      原任職台北市政府消防局金華分隊巡佐庚○○所填報，該紀錄固有記載「三樓
      瓦斯桶及瓦斯爐開關打開」等語。然證人庚○○於檢察官偵查時，訊之：本件
      救火情形為何？僅證述：「．．瓦斯桶的開關是我隊員去關的，這點我很確定
      」等語，迨訊之：（火災出動觀察）紀錄中所述三樓瓦斯桶及瓦斯爐打開，是
      否如此？始答稱：「正確，瓦斯爐等均如上述觀察紀錄所言．．」等語，但證
      述：「我們到現場時並無很強烈的燒焦味，如果是煮東西引起的話，應該會有
      很強烈的燒焦味」等語（見偵卷第七十八頁背面及第七十九頁正面）；嗣於本
      院審理時，訊之：該瓦斯桶及瓦斯爐開關之情形如何？證稱：「．．瓦斯桶開
      關是開的，瓦斯爐開關是沒有開的．．」、「瓦斯爐我不確定，瓦斯桶我確定
      是開的」等語（以上見本院八十九年八月十五日筆錄第三頁、第四頁），訊之
      偵查中所述是否屬實？證稱：「瓦斯桶確定是我關的，瓦斯爐我真的不記得了
      ，我也想不起來到底是誰去關的．．」等語（見本院八十九年十一月二十一日
      筆錄第二頁），就本院訊之：未聞燒焦味代表何意義？並稱：「．．因為火苗
      已竄出火已燒起成災，所以我們不可能聞到燒焦味」等語（見院八十九年八月
      十五日筆錄第五頁）。足見證人庚○○就檢察官及本院以開放式問題訊之「救
      火情形」或「瓦斯爐開關之情形」，或未證述瓦斯爐呈開啟狀態，或進而否定
      瓦斯爐呈開啟狀態，僅於檢察官以火災出動觀察紀錄所載內容訊之「瓦斯爐打
      開，是否如此」，始答稱「正確，瓦斯爐等均如上述觀察紀錄所言」，則以庚○○係公訴人所提出之證人，且其於檢察官偵查及本院審理時，均肯定當時未
      聞燒焦味，於偵查中並證述：「如果是煮東西引起的話，應該會有很強烈的燒
      焦味」等語觀之，自以其就前述開放式問題所為證述：瓦斯爐並未開啟等情，
      可以採信，其依檢察官以封閉式問題所證述：瓦斯爐如前述觀察紀錄所言云云
      ，不足採信。是前述「火災出動觀察紀錄」所載內容，與該觀察紀錄填報人庚○○到庭證述情節，尚有齟齬，不足證明本案近於起火處之瓦斯爐當時確呈開
      啟狀態。而瓦斯桶及瓦斯爐若均呈開啟狀態，依常情本可推知（於無其他反證
      可推翻之前提下）確有人在該瓦斯爐上烹煮食物，然本案證據顯示：當時僅瓦
      斯桶呈開啟狀態（前述觀察紀錄及庚○○證言尚稱相符），不足認瓦斯爐並呈
      開啟狀態，已如前述，故前開證人戊○○等於審判外聽聞庚○○之轉述，進而
      推論有人在「瓦斯爐上烹煮食物」而引起火災云云，亦不足採。
（三）而公訴意旨認被告於當日下午六時十分許外出（被告係坦承於當日下午六點十
      五分外出），並以火災發生前，僅被告一人在屋內，別無他人，其離開房屋不
      久即發生火災，顯然在火災前使用爐具（按本案並無積極證據足認火災係使用
      爐具不當所引起者，已如前述）者即係被告，而認被告涉犯失火燒燬現供人使
      用之住宅罪嫌。然台北市政府消防局係於當日十九時十八分始接獲報案發生火
      災，有前述火災原因調查報告書附卷可稽，並經本院函詢台北市政府消防局，
      有該局八十九年十二月二十九日消勤字第八九二三六九四一○○號復函在卷足
      稽，則被告於離開房屋後約一小時始發生火災等情，應可認定。又該屋除被告
      居住外，並有被告之姊陳昭君及房客乙○○居住其內，早經證人陳昭君於本件
      火災發生後次日（八十七年十月十二日）火災原因調查時，即向前述負責鑑定
      並製作火災原因調查報告書之證人辛○○陳明在卷（參見偵卷第二十頁談話筆
      錄）。是縱認本件火災發生之原因，係有人在廚房內以鍋具置於瓦斯爐上點火
      烹炒麵類食物，出門前未將爐火關滅，致該鍋具在爐火上燜燒所致（並無積極
      證據足以證明為真正，已如前述），且被告係最後離開該屋之人，但被告於離
      開該屋後約一小時始發生火災，在此一小時內，該屋其他居住之人陳昭君及乙○○均有可能進入該屋，公訴人前開推論，顯然存有合理性之懷疑，不能遽認
      被告涉有前述犯行。又前述報案之人，據台北市政府消防局稱係「一不詳女子
      」，有前揭復函在卷可查，而乙○○經本院多次傳拘無著，並有本院傳票及囑
      託核發之拘票多張在卷可稽，此外遍查卷內別無其他資料可供本院傳查，自不
      足確認該一小時內別無他人進入該屋，自不能逕為被告不利之認定。
（四）綜前所述，本案火災發生之原因，是否為廚房內鍋具置於瓦斯爐上點火烹炒食
      物所引起？甚至是否為被告所引起？均無積極證據可證確為真正，足認本案有
      合理性懷疑之存在，揆諸首揭判例意旨，自無從為被告有罪之認定。此外，又
      查無其他積極證據，足認被告確有失火燒燬現供人使用之住宅之情事，應認不
      能證明被告犯罪，依法應諭知無罪之判決。
據上論斷，應依刑事訴訟法第三百零一條第一項，判決如主文。
本案經檢察官蔡佳玲到庭執行職務
中      華      民      國    九十      年      一      月     十八     日
                                      臺灣臺北地方法院刑事第三庭
                                          法  官  劉  台  安
右正本證明與原本無異
如不服本判決應於送達後十日內向本院提出上訴狀
                                          書記官  張  汝  琪
中      華      民      國      九十      年      一      月    三十    日


司法院資訊處製作；財團法人民間司法改革基金會備份。
